ACORDAO-COMPLETO-2513635

ACÓRDÃO 2453/2021 ATA 40/2021 - PLENÁRIO

VISTOS, relatados e discutidos estes autos de embargos de declaração opostos por Antônio Bráulio de Carvalho (CPF XXX.882.766-XX) , Carlos Augusto Borges (CPF XXX.632.643-XX) , Carlos Alberto Caser (CPF XXX.985.947-XX) e Demósthenes Marques (CPF XXX.327.930-XX) , contra o Acórdão 236/2021-TCU-Plenário, de relatoria do Ministro Raimundo Carreiro, que negou provimento a Agravo contra despacho que indeferiu aos embargantes acesso a documentos sigilosos no âmbito do TC Processo 028.203/2017-8.
ACORDAM os Ministros do Tribunal de Contas da União, reunidos em Sessão do Plenário, ante as razões expostas pelo Relator, em:
9.1. com fundamento no art. 34 da Lei nº 8.443/1992, conhecer dos presentes embargos de declaração para, no mérito, rejeitá-los;
9.2. dar ciência deste Acórdão aos embargantes e demais interessados, informando-os de que o teor integral poderá ser obtido no endereço eletrônico www.tcu.gov.br/acordaos.

Embargos de declaração contra acórdão que negou aos embargantes acesso a documentos sigilosos relativos à representação que trata de investimentos supostamente irregulares realizados pelos gestores da Funcef.

não há.

3. Embargantes: Antônio Bráulio de Carvalho (CPF XXX.882.766-XX), Carlos Augusto Borges (CPF XXX.632.643-XX), Carlos Alberto Caser (CPF XXX.985.947-XX) e Demósthenes Marques (CPF XXX.327.930-XX);

13.1. Ministros presentes: Ana Arraes (Presidente), Walton Alencar Rodrigues, Augusto Nardes, Raimundo Carreiro (Relator) e Bruno Dantas.
13.2. Ministros-Substitutos convocados: Marcos Bemquerer Costa e André Luís de Carvalho.

RAIMUNDO CARREIRO

Cuidam estes autos de embargos de declaração opostos Antônio Bráulio de Carvalho, Carlos Augusto Borges, Carlos Alberto Caser e Demósthenes Marques contra o Acórdão 236/2001-TCU-Plenário, de minha relatoria, que negou provimento a Agravo contra despacho que indeferiu aos embargantes acesso a documentos sigilosos no âmbito do TC Processo 028.203/2017-8.
2.	Transcrevo a seguir, com ajustes de forma, nos termos do art. 1º, § 3º, inciso I, da Lei nº 8.443/92, a instrução lavrada no âmbito da Secretaria de Controle Externo do Sistema Financeiro Nacional e dos Fundos de Pensão (peça 67) , cuja proposta de encaminhamento foi endossada pela direção da subunidade (peça 68-69) .
"INTRODUÇÃO 
1. Trata-se de embargos de declaração opostos por Antônio Bráulio de Carvalho, Carlos Augusto Borges, Carlos Alberto Caser e Demósthenes Marques contra o Acórdão 236/2001-TCU-Plenário, de relatoria do Ministro Raimundo Carreiro, que negou aos embargantes acesso a documentos sigilosos no âmbito do TC Processo 028.203/2017-8. 
HISTÓRICO  
2.	Os embargantes solicitaram (peças 31 a 34) acesso integral ao TC Processo 028.203/2018-8, uma representação da Procuradoria da República no Estado de São Paulo, que trata de investimentos supostamente irregulares realizados pelos gestores da Funcef em Fundos de Investimentos em Participações (FIP) , ações e debêntures, tendo resultado em grandes prejuízos para o erário. 
3.	Foi argumentado que, pelo fato de figurarem no polo passivo em processos de Tomadas de Contas Especiais (TCE) criados a partir de determinações emanadas do TC Processo 028.203/2018-8, os embargantes deveriam, com base na súmula vinculante nº 14 do Supremo Tribunal Federal (STF) , no art. 5º, XXXIII da Constituição Federal e no art. 3º. II da Lei nº 9784/99, ter acesso ao conteúdo integral do processo para exercício do seu direito a defesa. 
4.	Decisão da Secretaria de Controle Externo do Sistema Financeiro Nacional e dos Fundos de Pensão (peça 40) negou o pedido formulado, argumentando, em síntese, que: i) não há ofensa ao contraditório, pois a defesa dos embargantes será feita no âmbito das TCEs instauradas, e não no TC Processo 028.203/2018-8; ii) os embargantes não são partes do TC Processo 028.203/2018-8; iii) existem informações classificadas como sigilosas por terceiros, que estão protegidas pelo sigilo comercial e empresarial. 5. Irresignados, os embargantes então interpuseram recurso (peça 38) visando a reforma da decisão. O Acórdão 236/2021-TCU-Plenário (peça 57) conheceu do recurso, mas negou-lhe provimento, mantendo a decisão anterior. 
6.	Ato contínuo os embargantes ingressaram com os presentes embargos de declaração, argumentando que o Acórdão 236/2021-TCU-Plenário-TCU foi omisso pois não teria analisado pedidos feitos no recurso de peça 38. 
7.	Eis o resumo dos fatos necessários. 
EXAME DE ADMISSIBILIDADE 
8.	Inicialmente, deve-se registrar que os embargos de declaração preenchem os requisitos gerais de admissibilidade, alusivos a todas as espécies recursais, conforme abaixo:  a) cabimento - a decisão é recorrível;  
b)	singularidade - não foi interposto recurso de embargos de declaração anteriormente a este;  
c)	tempestividade - os embargos foram opostos dentro do prazo previsto no art. 34, § 1º, da 
Lei 8.443/1992; 
d)	legitimidade - os recorrentes são parte legítima para opor embargos de declaração, consoante o estabelecido no art. 34, § 1º, da Lei 8.443/1992; 
e)	interesse de agir - houve sucumbência das partes no Acórdão 236/2001-TCU-Plenário, que negou acesso às partes aos documentos sigilosos do TC Processo 028.203/2018-8, e não houve perda de objeto; 
f)	adequação - a peça recursal foi apresentada em conformidade com o disposto no art. 32, inciso II, da Lei 8.443/1992 c/c o art. 277, inciso III, do RI/TCU. 
9.	Em relação aos requisitos específicos, os embargos de declaração devem ser utilizados quando houver obscuridade, omissão ou contradição em acórdão do Tribunal, conforme o art. 287, caput, do RI/TCU, devendo o recorrente, além de alegar, apontar a obscuridade, omissão ou contradição que pretende impugnar no corpo da decisão. 
10.	Considerando que os embargantes apontaram obscuridade, omissão e contradição no Acórdão atacado, nos termos do art. 287, §1º, do RI/TCU,  e considerando, ainda, que a jurisprudência desta Corte de Contas é no sentido de que o juízo de admissibilidade de embargos de declaração exclui o exame, ainda que superficial, da existência de obscuridade, omissão ou contradição na deliberação recorrida, porquanto tal verificação deve ser feita quando da análise de mérito, os requisitos específicos de admissibilidade previstos para a espécie foram preenchidos. 
EXAME TÉCNICO 
11.	Alegam os embargantes que o item VI do agravo de peça 38 não foi analisado. Neste tópico foi feito um pedido alternativo, onde, em caso de negativa do pleito principal de obter acesso a todos as peças do TC Processo 028.203/2017-8, deveria ser disponibilizado "acesso às partes não sigilosas de documentos parcialmente sigilosos". 
12.	Da leitura do Acórdão (peça 58) atacado percebe-se que o Ministro Relator de pronto apontou que os requerentes " (...) não são partes (responsáveis ou interessados) do TC Processo 028.203/2017-8". Logo em seguida concluiu que " (...) não há, no momento, sucumbência em desfavor dos ora agravantes que justifique afastar a incidência do item 9.4 do Acórdão 2181/2018-TCU-Plenário, de modo a conceder cópia das peças sigilosas do TC Processo 028.203/2017-8 àqueles que não integram a relação processual". 
13.	Da leitura do acórdão depreende-se que não houve obscuridade, omissão ou contradição na decisão. Houve expressamente o não enquadramento jurídico dos embargantes como partes ou sucumbentes no processo em questão, e a partir desta subsunção entendeu o Ministro Relator negar o acesso a documentos classificados como sigilosos, pois, segundo ele, " (...) o contraditório e a ampla defesa decorrentes das TCEs serão assegurados tanto na fase interna das tomadas de contas especiais (Funcef) quanto na fase externa (no TCU, quando os processos forem remetidos a esta Casa) ." 
14.	O pedido foi negado em sua totalidade, seja acesso total ou parcial às referidas peças, em uma decisão de mérito que pode ser reformada pelas vias recursais adequadas, mas não pelos presentes embargos de declaração por não conter contradição, omissão ou obscuridade. 
CONCLUSÃO 
15.	Os  presentes embargos de declaração preenchem os requisitos de admissibilidade e, portanto, devem ser conhecidos. 
16.	No mérito, entendeu-se que não houve omissão na decisão atacada. O Ministro Relator Raimundo Carreiro foi claro em sua decisão de negar integralmente o acesso aos documentos sigilosos do TC Processo 028.203/2017-8, e fundamentou sua decisão logicamente, após constatação de que os embargantes não eram partes, tampouco havia sucumbência no referido processo.  
17.	Em conclusão, os embargos em exame devem ser rejeitados, pois não está configurada a existência de nenhuma omissão, obscuridade ou contradição na decisão embargada.  
PROPOSTA DE ENCAMINHAMENTO 
18. 	Ante todo o exposto, submetem-se os autos à consideração superior, propondo: 
a)	conhecer dos embargos de declaração opostos por Antônio Bráulio de Carvalho (CPF XXX.882.766-XX) , Carlos Augusto Borges (CPF XXX.632.643-XX) , Carlos Alberto Caser (CPF XXX.985.947-XX) e Demósthenes Marques (CPF XXX.327.930-XX) contra o item 9.1 do Acórdão 236/2021-TCU-Plenário, com fundamento nos arts. 32, inciso II, e 34 da Lei 8.443/1992 e no art. 287 do RI/TCU; 
b)	no mérito, rejeitar os embargos de declaração; 
c)	dar ciência do Acórdão que vier a ser proferido, assim como do relatório e do voto que o fundamentarem, aos embargantes." 
É o relatório.

Marthius Sávio Cavalcante Lobato (OAB/DF 1681-A e OAB/SP 122.733); e Mariana Mei de Souza (OAB/DF 53.390 E OAB/SP 174.581).

Não atuou.

SOLICITAÇÃO. PEDIDO DE ACESSO A DOCUMENTOS SIGILOSOS QUE NÃO COMPÕEM OS AUTOS DOS REQUERENTES. INFORMAÇÕES COBERTAS PELO SIGILO COMERCIAL E EMPRESARIAL. DESPACHO DENEGATÓRIO. AGRAVO IMPROVIDO. EMBARGOS DE DECLARAÇÃO. NÃO CARACTERIZAÇÃO DOS EMBARGANTES COMO PARTES NO PROCESSO OBJETO DO PEDIDO. AUSÊNCIA DE SUCUMBÊNCIA. CONHECIMENTO E REJEIÇÃO.

SOLICITAÇÃO (SOLI)

Secretaria de Controle Externo do Sistema Financeiro Nacional e dos Fundos de Pensão (SecexFinanças).

Em análise embargos de declaração opostos Antônio Bráulio de Carvalho, Carlos Augusto Borges, Carlos Alberto Caser e Demósthenes Marques contra o Acórdão 236/2001-TCU-Plenário, de minha relatoria, que negou provimento a Agravo contra despacho que indeferiu aos embargantes acesso a documentos sigilosos no âmbito do TC Processo 028.203/2017-8.
2.	Referido processo versa sobre representação da Procuradoria da República no Estado de São Paulo, que trata de investimentos supostamente irregulares realizados pelos gestores da Funcef - Fundação dos Economiários Federais em Fundos de Investimentos em Participações (FIP) , ações e debêntures, que resultaram em prejuízos ao erário. A partir desse TC, foi determinada a abertura de tomadas de contas especiais para apuração de responsabilidades e quantificação de eventuais débitos. 
3.	Presentes os requisitos de admissibilidade fixados no art. 34, § 2º da Lei 8.443/1992, c/c o art. 287, § 3º do RI/TCU, conheço dos presentes embargos, em ratificação ao exame de admissibilidade produzido pela Secretaria de Controle Externo do Sistema Financeiro Nacional e dos Fundos de Pensão (peças 67-69) .
4.	Nos presentes aclaratórios, os embargantes se insurgem contra o Acórdão 236/2021-TCU-Plenário (peça 57) , que negou provimento a agravo interposto pelos peticionantes em face de Despacho exarado pela Secretaria de Controle Externo do Sistema Financeiro Nacional e dos Fundos de Pensão (peça 40) que negou o pedido formulado pelos requerentes para acesso a documentos cobertos pelo sigilo comercial e empresarial, constantes do TC Processo 028.203/2017-8. 
5.	Desde já, acompanho o pronunciamento unânime da Secretaria de Controle Externo do Sistema Financeiro Nacional e dos Fundos de Pensão (SecexFinanças) , transcrito no relatório precedente, para conhecer e rejeitar os presentes embargos, incorporando as respectivas análises a estas razões de decidir.
6.	De fato, o acórdão embargado não se reveste de qualquer omissão, contradição ou obscuridade, visto ter restado claro a todas as luzes na decisão que os requerentes não figuram como partes no TC Processo 028.203/2017-8, tampouco foram atingidos pela sucumbência, conforme explicitei no voto condutor do Acórdão 236/2021-TCU-Plenário, litteris:
15. Com efeito, ressalto, inicialmente, que os agravantes não são partes (responsáveis ou interessados) do TC Processo 028.203/2017-8. Deste modo, o pedido de cópia dos aludidos autos observa as regras da Lei de Acesso à Informação (Lei 12.527/2011) , regulamentada no TCU pela Resolução 242/2012.
16. Ademais, consigno que o próprio Plenário, ao proferir o Acórdão 357/2020-P, de minha relatoria, deliberou no sentido de manter o sigilo das peças do TC Processo 028.203/2017-8 que assim sejam gravadas:
Acórdão os Ministros do TCU em:
"9.4 manter o sigilo das peças 61 e 67 a 74 e tornar sigilosos o relatório e o voto pelo prazo de cinco anos, nos termos do art. 23, inciso VIII, da Lei 12.527/2011 (Lei de Acesso à Informação) c/c o art. 8º, inciso I, art. 9º, inciso VIII e §2º, da Resolução-TCU 294, de 2018, adotando as providências para que isso se reflita na base de dados desta Corte e no aplicativo "Classificação de peças do e-TCU com restrição de acesso", de modo que a concessão de vistas e cópias destes autos seja feita de acordo com as restrições ou permissões ali constantes, com acesso somente aos servidores que irão desenvolver atividades relacionadas aos autos;"
17. O objeto do TC Processo 028.203/2017-8 diz respeito à representação apresentada pelo MPF, que não guarda correlação imediata às TCEs que devem ser remetidas ao TCU pela Funcef.
18. Posto isso, não há, neste momento, sucumbência em desfavor dos ora agravantes que justifique afastar a incidência do item 9.4 do Acórdão 2181/2018-TCU-Plenário, de modo a conceder cópia das peças sigilosas do TC Processo 028.203/2017-8 àqueles que não integram a relação processual.
7.	Releva mencionar que os nomes dos peticionantes constaram do relatório do Acórdão 357/2020-TCU-Plenário, de minha relatoria, prolatado no referido TC Processo 028.203/2017-8, não por figurarem como partes nos autos, mas sim porque foram referenciados pelas Comissões Técnicas de Apuração instauradas pela Funcef, para apuração de possíveis irregularidades nos investimentos realizados por aquela Fundação no Fundo de Investimentos em Participações Terra Viva. 
8.	O exercício da ampla defesa e do contraditório, bem como o acesso a documentos necessários ao seu desiderato, serão oportunamente franqueados no âmbito das tomadas de contas especiais eventualmente instaurada em face dos peticionantes, pela Funcef, conforme determinado pelo item 9.1 do Acórdão 357/2020-TCU-Plenário, no TC Processo 028.203/2017-8:
9.1 determinar à Fundação dos Economiários Federais (Funcef) que, em relação aos investimentos no FIP AG Angra Infra, na subscrição de ações e nas aquisições de debêntures da empresa TG Participações S.A. e aos investimentos no FIP Terra Viva, instaure as necessárias Tomadas de Contas Especiais (TCE) , encaminhando-as a este Tribunal para julgamento no prazo de 90 (noventa) dias, observando, necessariamente, os seguintes aspectos: 
9.1.1 individualização das condutas, períodos de mandatos e normas descumpridas por cada responsável, utilizando, como base, o relatório elaborado pela Comissão Técnica de Apuração;
9.1.2 análise do nexo causal entre a conduta do agente e o dano ao erário;
9.1.3 quantificação do débito por responsável e possibilidade de aplicação do instituto de responsabilidade solidária;
9.1.4 notificação aos responsáveis, com os respectivos avisos de recebimento, e pareceres emitidos pela área técnica responsável onde esteja inclusa a análise das justificativas apresentadas pelos responsáveis, nos termos do art. 10, § 1º, b e c, da IN TCU 71/2012;
9.1.5 observação dos demais documentos listados no art. 10 da IN TCU 71/2012; e 
9.1.6 encaminhamento do processo de TCE à Controladoria-Geral da União, para certificação e ateste.
9.	Em face do que foi exposto concluo, na linha do entendimento sufragado pela Secex-Finanças, não haver qualquer contradição, omissão ou obscuridade a ser sanada no acórdão embargado, motivo pelo qual os presentes embargos merecem ser conhecidos e, no mérito, rejeitados. 
	Pelo exposto, VOTO por que o Tribunal adote o Acórdão que ora submeto à apreciação deste Colegiado
TCU, Sala das Sessões Ministro Luciano Brandão Alves de Souza, em 13 de outubro de 2021.
RAIMUNDO CARREIRO 
Relator